臺灣臺北地方法院民事判決　　　　　　　93年度訴字第2950號
　　原　　　告　德翔航運有限公司（T.S. LINES LIMITED）
　　法定代理人　甲○○
　　訴訟代理人　林昇格律師
　　複　代理人　汪士凱律師
　　被　　　告　億通航運股份有限公司
　　法定代理人　乙○○
　　訴訟代理人　王國傑律師
上開當事人間請求損害賠償事件，本院於中華民國94年4月26日
言詞辯論終結，判決如下：
    主      文
被告應給付原告美金肆萬伍仟捌佰捌拾元。
原告其餘之訴駁回。
訴訟費用由被告負擔五分之二，餘由原告負擔。
本判決第一項，於原告以新臺幣伍拾壹萬柒仟元為被告供擔保後
，得假執行；但被告如以新臺幣壹佰伍拾伍萬元為原告預供擔保
，得免為假執行。
原告其餘假執行之聲請駁回。
    事實及理由
甲、程序方面：
一、按訴狀送達後，原告不得將原訴變更或追加他訴，但擴張或
    減縮應受判決事項之聲明者，不在此限，民事訴訟法第255
    條第1 項3 款定有明文。本件原告起訴請求被告給付美金（
    下同）11萬9237元，嗣於本院審理中當庭變更訴之聲明為被
    告應給付原告10萬3237元，屬減縮應受判決事項之聲明，核
    與前開規定尚無不合，原告所為前開變更自應予准許。
二、按民事事件，涉及香港或澳門者，類推適用涉外民事法律適
    用法；法律行為發生債之關係者，其成立要件及效力，依當
    事人意思定其應適用之法律，香港澳門關係條例第38條前段
    及涉外民事法律適用法第6 條第1 項分別定有明文。次按涉
    外民事法律適用法第6 條規定因法律行為發生債權債務之「
    實體」法律關係，所應適用之「準據法」，與因「契約涉訟
    」，「程序上」所定「法院管轄權」之誰屬係屬二事，最高
    法院亦著有83年度臺上字第1179號裁判要旨可參。查本件原
    告為香港公司，且觀諸兩造簽訂之艙位互換協議書第22條之
    約定「This Agreement shall be governed by,and constr
    ued in accordance with thw law of Hong Kong.」可知兩
    造間就所簽訂艙位互換協議書所生債之關係成立要件及效力
    業已達成適用香港法之協議，揆諸前開規定，本件所應適用
    之實體法為香港法。
乙、實體方面：
一、原告起訴主張：原告與被告於民國92年7 月間簽訂「艙位互
    換協議書（SLOT EXCHANGE AGREEMENT）」 （下稱系爭協議
    書），約定兩造各將自己船舶之部分艙位與對方船舶之部分
    艙位互換使用，兩造各可使用對方船舶300 個艙位，因原告
    需使用較多之艙位，遂兩造另約定原告以支付對價之方式另
    行自被告船舶取得50個艙位，掛靠港口與靠岸順序為高雄、
    臺中、基隆、香港、胡志明市、香港、高雄，亦即每1 航次
    計算及付款皆以從高雄開始，航經臺、港、越3 地號再返回
    高雄，始完成該航次，有效期間係自92年8 月1 日起至93年
    3 月5 日，並於92年12月4 日經雙方以電子郵件（下稱第1
    封電子郵件）同意延長契約1 年至94年3 月5 日。被告嗣於
    93 年1月間以口頭向原告表示欲終止前開契約，因被告始終
    未以書面確認，原告遂於93年2 月間以電子郵件（下稱第2
    封電子郵件）提議契約終止之最後航次為原告於93年2 月26
    日自高雄出發之德惠輪405 航次（下稱系爭405 航次）及被
    告於93年3 月4 日自高雄出發之億麗輪317 航次（下稱系爭
    317 航次），經被告於93年2 月6 日以電子郵件（下稱第3
    封電子郵件）回覆同意原告之上開提議，系爭405 航次即依
    約準時開航，且依據系爭協議書之約定，被告未使用系爭40
    5 航次之艙位，則原告有權使用被告不使用之艙位，惟被告
    竟以契約已終止，並未包含系爭317 航次為由而拒絕依約履
    行，致使原告受有艙位成本之損害9 萬6000元（計算式詳如
    附表1）、 所失利益5 萬7357元（計算式詳如附表2）， 因
    原告先前尚應支付被告其他費用5 萬120 元，經原告行使抵
    銷權後，原告自可依據香港法律請求被告賠償原告前開所受
    損害及所失利益等情。並聲明：(一)被告應給付原告10萬3237
    元及自起訴狀繕本送達翌日起至清償日止按週年利率5 ％計
    算之利息。(二)願供擔保請准宣告假執行。
二、被告則以：依據兩造簽訂之系爭協議書，契約時間僅至93年
    3 月5 日止，兩造並未達成延長契約時間之協議，且依據兩
    造往來之第2 、3 封電子郵件記載，兩造係同意契約終止且
    撤銷之航次為系爭405 航次及317 航次，亦即兩造均不需再
    履行系爭405 航次及317 航次，因兩造達成前開終止契約及
    撤銷之協議，被告即未使用系爭405 航次，且系爭405 航次
    為滿載，未為被告保留艙位，被告並於兩造人員接觸過程中
    明確表明將依前開協議不提供系爭317 航次，惟原告竟未採
    取措施以減輕或免除損害之發生，仍執意使用並起訴請求損
    害賠償，顯屬無理，被告可依據民法第217 條主張與有過失
    。另原告並未依據民法第216 條之規定提出其受有艙位成本
    損害之證據，且觀諸原告之船期廣告之登載，原告自93年2
    月24日起至93年3 月5 日日止均有系爭317 航次之刊登，顯
    見原告並未拒絕貨主訂艙，而原告就所失利益部分之計算並
    未提出相關證明文件等語，資為抗辯。並聲明：(一)原告之訴
    及其假執行之聲請均駁回。(二)如受不利判決，願供擔保請准
    宣告免為假執行。
三、本件兩造簽有系爭協議書，就互換300 個艙位之細節加以約
    定，兩造間並因系爭協議書之履行問題而有第1 封至第3 封
    之電子郵件往來，嗣原告並曾告知並提供被告使用系爭405
    航次，但被告並未使用，最後於系爭405 航次出航時為滿載
    ，且被告並未提供系爭317 航次任何艙位供原告使用。另被
    告曾向原告請求與本案無關之其他費用共5 萬120 元等情，
    為兩造所不爭執，且有原告提出之系爭協議書、第1 封至第
    3 封電子郵件及被告出具之請款單為證，自堪信為真實。至
    於原告請求被告賠償所受損害及所失利益，為被告所否認，
    並以前開情詞置辯，則本件應審酌之要點厥為：(一)兩造是否
    有延長系爭協議書之有效期間至94年3 月5 日？(二)兩造往來
    之第2 封及第3 封電子郵件達成終止系爭協議書之效力是否
    及於系爭405 航次及317 航次？亦即兩造是否負有依據系爭
    協議書提供系爭405 航次及317 航次之契約義務？(三)若兩造
    需依約提供系爭405 航次及317 航次，則原告是否可請求如
    附表1 、2 所示之所受損害、所失利益之賠償及法定遲延利
    息？經查：
  (一)兩造是否有延長系爭協議書之有效期間至94年3 月5 日？
    原告主張系爭協議書之有效期間延長至94年3 月5 日一節，
    雖為被告所否認，惟觀諸被告並不爭執其真正之第1 封電子
    郵件內容，被告業已明確回函與原告表示同意將系爭協議書
    之契約有效期間延長1 年，期間自93年3 月6 日起至94年3
    月5 日止，是原告主張系爭協議書有效期間延長至94年3 月
    5 日等語，堪以採信，被告空言否認，並無足取。
  (二)兩造往來之第2 封及第3 封電子郵件達成終止系爭協議書之
    效力是否及於系爭405 航次及317 航次？
    觀諸原告寄與被告之如附表3 所示第2 封電子郵件內容，第
    2 封郵件電子郵件中所提及「Writer here would like to
    propose the terminated voyage/vessel」之用語，「term
    inated」係作形容詞使用，並非動詞，亦明白指出「the
    terminated voyage/vessel」（中譯為最終航次）即為系爭
    405 航次、317 航次且兩造應無失誤地履行系爭405 航次及
    317 航次至高雄港為止等情，復參以被告寄與原告之如附表
    3 所示第3 封電子郵件內容，被告業已就原告前開提議予以
    確認，顯見兩造就系爭協議書以系爭405 航次及317 航次為
    最終航次一節業已達成合意，被告所辯系爭協議書業已終止
    而不包含系爭405 航次及317 航次云云，尚難採信。
  (三)若兩造需依約提供系爭405 航次及317 航次，則原告是否可
    請求如附表1 、2 所示之所受損害及所失利益之賠償？
    (1)按習慣、地方制定之法規及外國法為法院所不知者，當事
      人有舉證之責任，民事訴訟法第283 條前段定有明文。本
      件應適用之法律為香港法，已如前述，依據前開規定，兩
      造就各自所提實體法之主張及答辯之香港法依據，各負有
      舉證之責。
    (2)按法院可就違反已獲部分履行的合約判給損害賠償，香港
      之法律修訂及改革條例第13A 條定有明文。次依香港法律
      （合同法），如果無辜的一方選擇接受撤銷合約，除可追
      討賠償損失外，已沒有基本責任履行合約，而悔約的一方
      亦無基本責任履行合約，代之而起的是悔約的一方在法律
      上是有補充的責任賠償無辜的一方由於他方悔約而造成的
      損失，亦有原告提出本院86年度重訴字第1540號判決中引
      述之香港程國豪律師所出具之法律意見書內容在卷可參。
      本件兩造終止系爭協議書之最終航次為系爭405 航次及31
      7 航次，已如前述，則兩造即各負有提供系爭40 5航次及
      317 航次艙位供對造使用之契約義務，本件被告竟拒不提
      供系爭317 航次之約定艙位供原告使用，被告確有違約之
      情，堪以認定，揆諸前開規定及說明，原告自可請求被告
      賠償其因被告違約所生之損害。而本件兩造係以互換300
      個艙位達成合意，且原告業已依約告知並提供被告使用系
      爭405 航次之艙位，已如前述，復參以系爭協議書附錄2
      就每航次每艙位之艙租成本業已約定為320 元，則原告主
      張其受有提供系爭405 航次300 個艙位與被告使用之成本
      損害共9 萬6000元（計算式為32 0*300= 96000）， 要屬
      可採。況且艙位提供者可於任何航段中，隨意使用另一締
      約人未使用的任何艙位，亦為系爭協議書第2 條第3 項前
      段所約定，則原告於被告拒不使用系爭40 5航次艙位時而
      將相關艙位另行提供他人使用之舉，係基於系爭協議書之
      前開約定，尚難認原告因此而未受任何艙位成本之損害，
      是被告前開辯解，均難憑採。
    (3)至於原告以被告違約而請求賠償所失利益5 萬7353元部分
      ，固據原告提出計算表及聲請訊問證人涂鴻麟為證，惟計
      算表為原告所自行製作出具，證人涂鴻麟亦到庭證稱：就
      所失利益部分之計算方法是所有船公司之計算方式等語（
      見本院94年4 月11日準備程序筆錄第2 、3 頁），顯見原
      告提出所失利益之計算方式僅係抽象之利潤計算，並非依
      據因被告未提供系爭317 航次而喪失招攬貨物之實際狀況
      加以計算，另參諸原告自93年2 月24日起至93年3 月4 日
      止之船期廣告，均登載原告有系爭317 航次之船期，且原
      告亦於本院調查程序中自陳：系爭317 航次，因未與被告
      達成合意，伊亦不敢去攬貨等語（見本院94年3 月4 日準
      備程序筆錄第2 頁），是本件原告究係因攬運無著或因被
      告違約而未使用艙位，亦非無疑，則原告主張因被告違約
      而受有所失利益之損害，尚嫌無據。
    (4)至於原告請求自起訴狀繕本送達翌日起至清償日之遲延利
      息及本件被告依民法第217 條所提過失相抵之答辯，均未
      提出任何香港法之法律依據為憑，則原告所提利息之請求
      及被告提出過失相抵之答辯，均難認可取。
四、綜上所述，經扣除原告主張以其對被告之損害賠償債權與被
    告對原告之5 萬120 元之其他費用債權相抵之額度，原告依
    據香港法律之部分履行合約之損害賠償法律關係請求被告賠
    償原告4 萬5880元，為有理由，應予准許，原告逾此部分之
    請求，為無理由，應予駁回。
五、本件事證業已明確，兩造其餘主張陳述及所提之證據，經本
    院審酌後，認均不足以影響本判決之結果，均毋庸再予論述
    ，附此敘明。
六、本件原告勝訴部分，兩造分別陳明願供擔保請准宣告假執行
    或免為假執行，均核無不合，爰分別酌定相當之擔保金額，
    予以准許。至於原告敗訴部分，其假執行之聲請即失所附麗
    ，應予駁回。
七、據上論結，原告之訴為一部有理由，一部無理由，依民事訴
    訟法第79條、第390條第2項、第392條第2項，判決如主文。
中　　華　　民　　國　　94　　年　　5 　　月　　17　　日
                        臺灣臺北地方法院民事第四庭
                            審判長法  官  周玫芳
                                  法  官  薛中興
                                  法  官  唐于智
以上正本係照原本作成。
如對本判決上訴，須於判決送達後20日內向本院提出上訴狀。
中　　華　　民　　國　　94　　年　　5 　　月　　17　　日
                                  書記官  江虹儀
附表1（單位：美金）
┌───────────────────────────┐
│系爭協議書約定互換之艙位數為300 個。                │
│依據系爭協議書附錄2 關於自高雄出發經臺中、基隆、香港│
│  、胡志明市、香港返回高雄之艙租成本共為320 元。      │
│  （10+10+60+120+80+40＝320）                         │
│艙位成本損害為9萬6000元。                           │
│  （300*320＝96000）                                  │
└───────────────────────────┘
附表2
┌───────────────────────────┐
│原告每航次收入北上運費4 萬8695元、南下運費11萬6297元│
│  、吊櫃費18萬4020元，原告每航次之總收入為34萬9012元。│
│原告每航次支出港口費用3 萬600 元、租船費用8 萬3265元│
│  、油料費用6 萬130 元、行政管銷費用1 萬3216元、處理費│
│  用10萬7236元、駁船費用2 萬1576元、貨櫃維修費2 萬8342│
│  元、貨櫃保險3747元、代理佣金2 萬4794元、另行租用50個│
│  艙位費用1萬2400元，原告每航次之總支出為29萬1655元。 │
│原告每航次可得之利潤為5萬7357元。                   │
│（000000-000000＝57357）                              │
└───────────────────────────┘
附表3
┌───────────────────────────────────────────────┐
│第2封電子郵件內容：                                                                         │
│  To my regret ,yet to receive any written confirmation. Writer here would like to propse the │
│  terminated voyage/vessel.                                                                   │
│                                                                                              │
│  TSL PHU MY/405 S/N FEB/26/2004,Kaohsiung                                                    │
│  YTL BEAUTY/B317 S/N MAR/04/2004,Kaohsiung                                                   │
│                                                                                              │
│  Each party shall fullfill the foregoing last voyage back to Kaohsiung without any failure.As│
│  for Txg/Kel cargo, are arranged individually.Please kindly confirm immediately in order to  │
│  poceed the next.                                                                            │
│                                                                                              │
│第3封電子郵件內容：                                                                         │
│ Sorry for response our slot exchange agreement so late.We herewith confirm                   │
│ the termintation & phase-out voyage/vessel for TMT svc as your mail.                         │
│ We regreted for this ending & hoped that we can cooperate in the future.                     │
│ Tks & Best regard.                                                                           │
└───────────────────────────────────────────────┘
